臺灣高等法院刑事判決
109年度上易字第2025號
上  訴  人  
即  被  告  詹智偉


                    （現另案於法務部○○○○○○○○○○○執行）
上列上訴人即被告因違反毒品危害防制條例案件，不服臺灣新北
地方法院109年度審易字第1734號，中華民國109年9月17日第一
審判決（起訴案號：臺灣新北地方檢察署109年度毒偵字第1844
號），提起上訴，本院判決如下：
    主  文
上訴駁回。
    理  由
一、按刑事被告之上訴，以受有不利益之裁判，為求自己利益起
    見請求救濟者，方得為之，若原判決並未論罪科刑，即無不
    利益之可言，自不得上訴（最高法院20年上字第1241號判例
    參照）。次按依判決之種類，其對被告最不利至最有利之次
    序為：科刑、免刑、管轄錯誤、不受理、免訴、無罪之判決
    ，若僅就原判決聲明不服，並非求為更有利種類之判決，即
    無上訴利益之可言（最高法院92年度台上字第6147號判決意
    旨參照）。末按刑事訴訟之上訴制度，其允許受不利益判決
    之被告得為上訴，乃在許其為自己之利益，請求上級法院救
    濟而設，故被告之上訴，應以自己之利益為限，不得為自己
    之不利益而提起上訴（最高法院96年度台上字第4008號判決
    、105年度台上字第1626號判決意旨參照）。又原審法院認
    為上訴不合法律上之程式或法律上不應准許或其上訴權已經
    喪失者，應以裁定駁回之；第二審法院認為上訴有第362條
    前段之情形者，應以判決駁回之，刑事訴訟法第362條前段
    、第367條前段有明定。
二、經查：
㈠原判決意旨略以：被告前因施用毒品案件，經原審法院以100年
  度毒聲字第52號裁定送觀察、勒戒後，認無繼續施用毒品之傾
  向，於民國100年4月25日執行完畢釋放出所，並經臺灣新北地
  方檢察署檢察官以99年度毒偵字第8923號為不起訴處分確定，
  其後雖屢犯施用毒品罪，惟均未曾接受觀察、勒戒或強制戒治
  之執行等情，有本院被告前案紀錄表1 份在卷可按。而本件公
  訴意旨認被告係於108年12月25日晚間11時許，再為施用第二
  級毒品甲基安非他命之犯行，距離最近一次即上開犯該罪經觀
  察、勒戒執行完畢之100年4月25日，顯已逾3年，且本案係於1
  09年7月31日始繫屬於原審法院，此有臺灣新北地方檢察署109
   年7月31日新北檢德謹109毒偵1844字第1090077408號函上之
  原審法院收狀章戳附卷可稽（見原審卷第7頁），依毒品危害
  防制條例第35條之1 第1 款規定，即應由檢察官依修正後毒品
  危害防制條例第20條第1項、第3項之規定，聲請法院裁定令被
  告入勒戒處所施以觀察、勒戒，始為適法。因之，本件檢察官
  未依前開規定聲請法院裁定將被告送觀察、勒戒，即逕行將被
  告提起公訴，其起訴之程序違背規定，爰不經言詞辯論，逕為
  不受理判決之諭知等語。
㈡被告上訴意旨略以：被告目前因違反毒品危害防制條例等案件
  ，正在監執行中，服刑期間表現得適用監獄行刑法之累進遞減
  原則，並由法務部評估是否得以呈報假釋。刑法第2條明定行
  為後法律有變更者，適用行為時之法律；毒品危害防制條例第
  20條第3項於109年7月15日修正施行，新舊法不同之處僅為5年
  內更正為3年內而已，被告前案間隔均未超過3年，本案不得予
  以採用行政法觀察勒戒之方式而處之，本次修法未明確規定，
  且尚有爭議性時，基於罪刑法定之明確性原則及刑法第2條，
  應適用行為時之法律，即依舊法處理科以徒刑，而非以主觀意
  識改以新法作為裁判準則，有失公允，可參另案臺灣新北地方
  法院109年度簡字第12478號判決意旨；原審以新法修正後，採
  以行政法而公訴不受理，有再審酌之必要，請撤銷改判等語。
㈢按毒品危害防制條例於109年1月15日修正公布，並於同年7月15
  日施行，修正後之該條例第20條第3項修正為「依前項規定為
  觀察、勒戒或強制戒治執行完畢釋放後，3 年後再犯第10條之
  罪者，適用前2項之規定。」同條例第23條第2 項修正為「觀
  察、勒戒或強制戒治執行完畢釋放後，3年內再犯第10條之罪
  者，檢察官或少年法院應依法追訴或裁定交付審理。」觀諸毒
  品危害防制條例第20條第3項、第23條第2項之修法理由略以：
  施用毒品者具「病患性犯人」之特質，並參諸世界各國之醫療
  經驗及醫學界之共識，咸認施用毒品成癮者，其心癮甚難戒除
  ，如觀察、勒戒或強制戒治執行完畢釋放後，3年後始再有施
  用第一級、第二級毒品之行為者，足見其有戒除毒癮之可能，
  宜再採以觀察、勒戒方式戒除其身癮及以強制戒治方式戒除其
  心癮之措施，為能放寬觀察、勒戒或強制戒治制度之適用時機
  ，以協助施用者戒除毒癮，爰修正第20條第3項、第23條第3項
  等語。可知本次修法對於施用毒品者，認具有病患性犯人性質
  ，對初犯採觀察、勒戒或強制戒治等治療方式以戒除其身癮及
  心癮，並放寬施以觀察勒戒或強制戒治之適用時機，倘前述觀
  察、勒戒或強制戒治後「3年後再犯」，顯見前所實施治療方
  式已足以遮斷其施用毒品之癮，為期自新，應裁定觀察勒戒，
  以協助施用者徹底戒除毒癮。但對於第3次（或第3次以上）再
  度施用毒品之時間，距最近1次觀察、勒戒或強制戒治執行完
  畢釋放後已逾3年者，應適用同條例第20條第3項，抑或同條例
  第23條第2項規定處理，法律並未明確規定，惟最高法院已明
  示該院95年度第7次及97年度第5次刑事庭會議決議，不再供參
  考（見最高法院109年8月11日第3次刑事庭會議決議及多數見
  解、109年度台上字第3826號判決意旨）；基於罪刑法定之明
  確性原則、法條之文義解釋，參諸觀察、勒戒等治療處置乃結
  合醫師、觀護人、社工心理諮商等不同領域之專業人員參與之
  保安處分措施，其目的無非希望施用毒品者能戒斷毒癮，改變
  其病態行為，在憲法保障人身自由、生存權、健康權等基本人
  權之規範下，由國家在資源許可的範圍內，善盡維護國民身心
  健康的最低限度保護義務；本次修正之毒品危害防制條例第20
  條第3項及第23條第2項，雖僅將原條文之再犯期間由「5年」
  改為「3年」，惟鑑於將施用毒品者監禁於監獄內，僅能短期
  間防止其接觸毒品，因慣用毒品產生之「心癮」根本無法根除
  ，並慮及毒品條例施行多年累積之戒毒經驗及實效，暨逐步擴
  充之醫療、戒癮機構、專業人力、社區支援系統等資源，尤以
  本次毒品條例第24條修正，擴大檢察官對施用毒品者附條件緩
  起訴處分之範圍，使其能視個案具體情形給予適當多元社區處
  遇，本次修正後對於施用毒品者之思維，自應與時俱進，擺脫
  以往側重於「犯人」身分之處罰，著重其為「病患」之特質，
  並以「治療」疾病為出發點，重新評價前揭所謂「3年後再犯
  」之意義；毒品戒除不易，須經長期且持續之治療，施用毒品
  者既被視為「病患性犯人」，最佳處遇方式即為治療。對於施
  用毒品者之治療方式，有機構外之處遇（如自行赴醫院戒癮、
  附命完成戒癮治療緩起訴處分等），或機構內之觀察、勒戒或
  強制戒治；至對施用毒品者科以刑罰，無非在運用刑罰之一般
  預防功能以嚇阻毒品之施用。監獄為執行場所而非戒癮專責機
  構，針對施用毒品者及其再犯之特性，法務部於106年12月5日
  頒訂之「科學實證之毒品犯處遇模式計畫」，目的即是積極引
  進地區醫療體系之協助，提供毒癮戒治，落實社區追蹤輔導及
  治療之銜接，俾修復創傷、預防再犯。惟刑罰因涉及人身自由
  之基本權，故於施用毒品初犯時皆以傳統之機構外或機構內處
  遇方式治療，如再施用毒品時，始科以刑事責任。而當刑罰處
  遇仍不能有效幫助施用毒品者改善惡習時，即表示無法以此方
  式發揮治療效果，若繼續施以刑罰只具懲罰功能，不僅無法戒
  除毒癮，更漸趨與社區隔離，有礙其復歸社會。基於憲法應保
  障人民之生存權，及根據每個國民生存照顧需要提供基本給付
  之理念，為協助施用毒品者戒除毒癮復歸社會，對於經監獄監
  禁處遇後仍再犯之施用毒品者，更應恢復以機構內、外之治療
  協助其戒除毒癮。此即本次修正毒品危害防制條例第20條第3
  項關於施用毒品者所謂「3年後再犯」係何所指之立法真諦。
  除檢察官優先適用第24條命附條件緩起訴處分處遇（不論幾犯
  ，亦無年限）外，對於施用毒品初犯者，即應適用第20條第1
  項、第2項為機構內之觀察、勒戒或強制戒治；若於上開機構
  內處遇執行完畢釋放後，於「3年內再犯」者，依第23條第2項
  規定，應依法追訴；倘於「3年後再犯」自應再回歸到傳統醫
  療體系機構內重為觀察、勒戒或強制戒治之治療。是對於戒除
  毒癮不易者，唯有以機構內、外處遇及刑事制裁等方式交替運
  用，以期能控制或改善其至完全戒除毒癮。綜上，對於毒品危
  害防制條例第20條第3項及第23條第2項所謂「3年後（內）再
  犯」，應跳脫以往窠臼，以「3年」為期，建立「定期治療」
  之模式。其規定中所謂「3年後再犯」，只要本次再犯（不論
  修正施行前、後）距最近1次觀察、勒戒或強制戒治執行完畢
  釋放，已逾3年者，即該當之，不因其間有無犯第10條之罪經
  起訴、判刑或執行而受影響（最高法院刑事大法庭109年度台
  上大字第3826號裁定意旨、最高法院109年度台上字第3240號
  、第4105號判決意旨參照）。
㈣上訴意旨雖舉刑法第2條規定主張本案應適用被告行為時之法律
  即修正前毒品危害防制條例等語，惟刑法第11條明訂「本法總
  則於其他法律有刑罰、保安處分或沒收之規定者，亦適用之。
  但其他法律有特別規定者，不在此限。」而增訂之毒品危害防
  制條例第35條之1第1款規定：「本條例中華民國108年12月17
  日修正之條文施行前犯第10條之罪之案件，於修正施行後，依
  下列規定處理：一、偵查中之案件，由檢察官依修正後規定處
  理。二、審判中之案件，由法院或少年法院（地方法院少年法
  庭）依修正後規定處理；依修正後規定應為不起訴處分或不付
  審理之裁定者，法院或少年法院（地方法院少年法庭）應為免
  刑之判決或不付審理之裁定。三、判決確定尚未執行或執行中
  之案件，適用修正前之規定。」即屬刑法第11條但書所謂「其
  他法律有特別規定」，則毒品案件之新舊法適用自應依毒品危
  害防制條例第35條之1第1款規定，非依刑法總則第2條；因此
  ，依109年7月15日修正施行之毒品危害防制條例規定應行觀察
  、勒戒之施用毒品者，若其施用毒品之行為時間在109年7月15
  日以前，於109年7月15日之後尚未經起訴或聲請簡易判決處刑
  而繫屬於法院，即應由檢察官依修正後之規定處理，並非逕予
  起訴或聲請簡易判決處刑；若仍予以起訴或聲請簡易判決處刑
  ，即屬「起訴之程序違背規定」，依刑事訴訟法第303條第1款
  ，法院即應為公訴不受理之諭知。　
㈤本件被告前因施用毒品案件，經原審法院以100年度毒聲字第52
  號裁定送勒戒處所施以觀察、勒戒後，認無繼續施用毒品之傾
  向，於100年4月25日執行完畢釋放出所，並經臺灣新北地方檢
  察署檢察官以99年度毒偵字第8923號為不起訴處分確定，此後
  被告所涉各該施用毒品犯行，固經起訴判刑或執行，然均未再
  受觀察、勒戒或強制戒治處分等情，有本院被告前案紀錄表在
  卷可按（見本院卷第47至74頁）；本案被告被訴於108年12月2
  5日晚間11時許，施用第二級毒品甲基安非他命之犯行，距其
  最近1次犯施用毒品罪經依法觀察、勒戒或強制戒治執行完畢
  釋放之「100年4月25日」，期間已逾3年，且本案係於109 年7
  月31日始繫屬於原審法院，此有臺灣新北地方檢察署109 年7
  月31日新北檢德謹109毒偵1844字第1090077408號函上之原審
  法院收狀章戳附卷可稽（見原審卷第7頁），是本案依增訂之
  毒品危害防制條例第35條之1第1項，應由檢察官依修正後規定
  處理，即依修正後之毒品危害防制條例第20條第3項、現行毒
  品危害防制條例第24條等規定，由檢察官基於一次性之整體規
  劃而重啟處遇程序，視被告個案情形，是否適合「觀察、勒戒
  或強制戒治」或給予「附命完成戒癮治療緩起訴處分」之機會
  。檢察官未予審酌有無對被告附命完成戒癮治療之緩起訴處分
  之可能，逕予起訴，法院無從替代檢察官為上開合義務性之裁
  量處遇，應認其起訴程序即屬違背規定，原審法院因而依據刑
  事訴訟法第303條第1款、第307條規定，不經言詞辯論，諭知
  本件公訴不受理，於法並無違誤。被告上訴意旨請求就本案科
  處罪刑，惟原判決係諭知本件公訴不受理，並未判處被告罪刑
  ，揆諸前揭說明，被告即不得以上訴之方式請求為實體上有罪
  之判決，其上訴並無客觀之法律上利益可言，自屬欠缺上訴利
  益，顯與為自己利益請求救濟之上訴本旨相違，依前揭規定，
  其上訴顯屬違背法律上之程式，且無從命補正，爰不經言詞辯
  論，逕予駁回。　
據上論斷，應依刑事訴訟法第367條前段、第372條，判決如主文
。　
本案經檢察官黃彥琿提起公訴。
中　　華　　民　　國　　109 　年　　12　　月　　11　　日
                  刑事第十八庭  審判長法  官  何俏美
                                      法  官  陳海寧
                                      法  官  葉乃瑋
以上正本證明與原本無異。
不得上訴。
                                      書記官  程欣怡
中　　華　　民　　國　　109 　年　　12　　月　　14　　日